【裁判字號】    90,台抗,486
【裁判日期】    901101
【裁判案由】    偽造文書等罪聲請再審
【裁判全文】
最高法院刑事裁定                                  九十年度台抗字第四八六號
    抗  告  人  甲○○
右抗告人因偽造文書等罪案件，不服台灣高等法院台中分院中華民國九十年七月三十
日駁回聲請再審之裁定（九十年度聲再字第一六五號），提起抗告，本院裁定如左：
    主  文
抗告駁回。
    理  由
本件抗告人甲○○在原法院聲請再審意旨稱：(一)、關於偽造文書部分：(1)、村里辦
公處尚無逕以辦公處名義對外行文之權，有內政部民國八十四年三月十日內民字第
八四七六一三四號函可稽，是原台中縣龍井鄉龍崗村村長陳天送，縱以龍崗村辦公處
名義，所發請求台中縣警察局烏日分局龍井分駐所調查幽靈人口函，為刑法上之公文
書，惟抗告人變造該函，亦不足以生損害於龍崗村辦公處，因該辦公處並無對外行文
之權，何來發生損害﹖從而抗告人之行為，與變造公文書之成立要件不合，難論以該
罪責。(2)、陳天送於八十七年七月十四日追加告訴狀其附件之幽靈人口名單中，即列
有楊淑華姓名，是楊淑華為陳天送舉發幽靈人口之一，則抗告人將前開龍崗村辦公處
函之「受文者」及「正本」欄下，填入「楊淑華」姓名，並持交其戶長周坤培，對楊
淑華就該次村長選舉投票權並不生損害，且事實上楊淑華亦已行使投票權，則抗告人
所為，自不成立變造公文書罪。前開內政部函及幽靈人口名單，均存在於確定判決之
前，因不及提出，均屬刑事訴訟法第四百二十條第一項第六款之確實新證據，且均足
以動搖原確定判決所認定之事實，為此聲請再審。(二)、關於違反公職人員選舉罷免法
部分：依司法院大法官會議八十九年七月七日釋字第五○九號解釋：「……刑法第三
百十條第三項前段以對於所誹謗之事，能證明其為真實者不罰，係針對言論內容與事
實相符者之保障，並藉以限定刑罰權之範圍，非謂指摘或傳述誹謗事項之行為人，必
須自行證明其言論內容確屬真實，始能免於刑責。惟行為人雖不能證明其言論內容為
真實，但依其所提證據資料，認為行為人有相當理由確信其為真實者，即不能以誹謗
罪之刑責相繩，亦不得以此項規定，而免除檢察官或自訴人於訴訟程序中，依法應負
行為人故意毀損他人名譽之舉證責任，或法院發現其為真實之義務……」。原確定判
決竟以抗告人未能證明伊文宣內容與事實相符，而為有罪之判決，其表示之法律見解
，與前開解釋意旨相悖，依司法院大法官會議釋字第一八八、二○九號解釋，自得聲
請再審等語。然按刑事訴訟法第四百二十條第一項第六款所謂發見之新證據，係指該
項證據，事實審法院於判決前因未發見，不及調查斟酌，至其後始行發見者而言。若
判決前已經當事人提出或聲請調查之證據，經法院捨棄不採者，即非該條款所謂發見
之新證據，不得據為聲請再審之原因。抗告人於原法院審理時，業已提出村里辦公室
（處）並無獨立對外行文之資格，故該函（指前開龍崗村辦公處函）尚難認係公文書
之辯解，但為原確定判決所不採（原確定判決正本第六頁）。抗告人不服該判決提起
上訴，本院亦以「……內政部八十四年三月十日台內民字第八四七六一三四號函意
旨雖謂：村為鄉內之編組單位，村長受鄉長之指揮監督，辦理村內公務及交辦事項，
村辦公處並非一行政機關，村長尚無以村辦公處名義對外行文之權限。台灣省政府於
八十四年三月二十日，固亦曾函釋：倘村長執意以村辦公室（處）名義不經鄉公所層
轉對外行文，其受文之機關，應請村辦公處依行政程序報請鄉公所核轉始予受理等情
。此乃禁制村辦公處對外行文之權限，並非否定其為公文書之性質。陳天送雖以龍崗
村辦公處名義對外行文，違反內政部及台灣省政府之禁令，然該文書既因該村幽靈人
口問題，其本於職務關係而製作，仍屬公文書……」，而認原法院對證據之取捨，並
不悖乎通常一般人日常生活經驗之定則及論理法則（本院八十八年度台上字第六二○
三號刑事判決正本第二頁反面第十二至十六行、第三頁正面第一至九行）。從而前開
內政部函之意旨，抗告人既於原判決確定前業已提出，並為原確定判決予以捨棄不採
，顯非所謂發現之新證據，自不得據以聲請再審。次按以發見確實新證據聲請再審者
，須足認受有罪判決之人，應受無罪、免訴、免刑或輕於原判決所認罪名之判決為限
。抗告人雖提出陳天送追加告訴狀所附之幽靈人口名單，其中亦列楊淑華為可疑之幽
靈人口，而謂其將前開龍崗村辦公處函上之「受文者」及「正本」欄下，填入楊淑華
之姓名，不足以生損害於楊淑華等語，縱係實情。但刑法第二百十一條之變造公文書
罪，凡將真正之公文書予以變造，並足以生損害於公眾或他人即成立。抗告人既將前
開龍崗村辦公處函加以變造，已使該函失去正確性，自足以生損害於龍崗村辦公處；
抗告人於變造後，並持向周坤培行使，則其行為仍應成立行使變造公文書罪。難以足
認抗告人應受無罪、免刑、免訴或輕於原判決所認罪名之判決，亦不得據為聲請再審
之理由。再按刑法第三百十條第三項前段以對於所誹謗之事，能證明其為真實者不罰
，係針對言論內容與事實相符之保障，並藉以限定刑罰權之範圍，非謂指摘或傳述誹
謗事項之行為人，必須證明其言論內容確屬真實，始能免於刑責。惟行為人雖不能證
明其言論內容為真實，但依其所提出證據資料，認為行為人有相當理由確信其為真實
者，即不能以誹謗罪之刑責相繩。又如經確定終局裁判，而其適用法令所表示之見解
，經司法院解釋為違背法令之本旨時，是項解釋自得據為聲請再審之理由，固分別經
司法院大法官會議釋字第五○九、一八八號解釋在案。惟原確定判決係以抗告人於八
十七年六月間村長選舉期間，意圖使另一候選人即競選連任之前村長陳天送不當選，
先後製作宣傳單，以文字及漫畫指摘陳天送稱：「所謂專業村長二十年……大小通吃
、包山包海為大利、有錢就敢去，『卡窮』（指比較窮）閃一邊，表面做很真舒適，
民脂民膏你兄我弟天天醉，村政理不美，這種村長做了二十年，不換對咱村『尚克虧
』（指很吃虧）。」「專業村長秀，我有『歲數了』（指老了），又要兼這兼那……
你們口渴事小，我沒連任領不多退休金，『代誌』（指事情）真大條，再給我做四年
，我也打拼賺下去，因為我的身邊這些老的『攏不識字』（指都不識字），所以要賺
錢『代誌』（指事情）才會順利。」「賑災秀，自己吃不，那有流出嘴角頭，白米
一包，那不投給我嗎救不了。」「……建商起大樓在伊厝角頭，這個也要，那個也要
，吃這個也好，吃那個也好，界址不清，圍牆被損，某人再抓到機會要……調委會息
事寧人，建商和氣生財，破財消災，認賠！咱庄內建大樓有益地方繁榮，刁難『噉好
』（指比較好）」等語。影射陳天送在二十年村長任期內假公營私及貪得無厭等情，
業經證人林武夫、林允定、童炳燭供證上開宣傳單之內容，均非實在；且抗告人所提
出之證據資料，如證人溫雪再、何金水、林四郎等之供述，亦不足認抗告人有相當理
由確信其宣傳單所稱陳天送假公營私、貪得無厭為非虛，因而論處抗告人公職人員選
舉罷免法第九十二條之意圖使候選人不當選，以文字、圖畫，傳播不實之事罪刑。並
非以抗告人不能證明其宣傳單內容係屬真實為依據，有原確定判決書可稽。抗告人何
能漫指原確定判決所表示之見解與前開解釋本旨牴觸，作為聲請再審之理由。從而原
裁定駁回抗告人再審之聲請，經核於法尚無違誤。抗告意旨，仍執前詞指摘原裁定不
當，難認有理由，應予駁回。至於抗告意旨另稱：依陳天送八十七年七月十四日追
加告訴狀所附之證物，有正確之龍崗村辦公處公函及抗告人變造後之公函，但上開兩
公函「龍井鄉龍崗村辦公處印」之印文，其所蓋之位置不一致，發文字號「九一○」
書寫字體與排列位置亦不相同，則原確定判決認定抗告人將正確之公函於影印後塗去
「受文者」及「正本」欄內之單位名稱文字，嗣再予變造為楊淑華，顯屬違誤，亦足
以動搖原確定判決所認定之事實云云。惟本件抗告人在原法院未以上開原因聲請再審
，法律亦無抗告於本院後得追加再審原因之規定，且抗告人前曾以上開之同一原因，
另向原法院聲請再審，經原法院認為無理由予以駁回，抗告人不服提起抗告，復經本
院亦以其抗告為無理由，予以駁回確定，有原法院九十年度聲再字第二八號及本院九
十年度台抗字第一四三號刑事裁定可稽。既經以無理由駁回確定，依刑事訴訟法第四
百三十四條第二項規定，自不得以同一原因聲請再審，併予說明。
據上論結，應依刑事訴訟法第四百十二條，裁定如主文。
中      華      民      國     九十     年     十一     月      一      日
                              最高法院刑事第四庭
                                  審判長法官  董  明  霈
                                        法官  丁  錦  清
                                        法官  林  茂  雄
                                        法官  王  居  財
                                        法官  張  祺  祥
      右正本證明與原本無異
                                              書  記  官
中      華      民      國     九十     年     十一     月      六      日
                                                                       Ａ


司法院資訊處製作；財團法人民間司法改革基金會備份。
